臺灣臺南地方法院刑事判決
110年度交易字第1257號
公  訴  人  臺灣臺南地方檢察署檢察官
被      告  郭國輝


上列被告因過失傷害案件，經檢察官提起公訴（110年度偵字第1
7820號），本院判決如下：
    主  文
郭國輝無罪。
    理  由
一、聲請意旨稱：被告郭國輝於民國109年10月11日11時30分許
    ，駕駛車牌號碼000-0000號自用小客車，沿臺南市歸仁區中
    正北路二段由南往北方向行駛快車道，行經中正北路2段458
    號欲右轉進入自宅時，原應注意變換車道時應注意後方來車
    ，而依當時天候晴、日間自然光線、柏油路面乾燥、無缺陷
    等情形，並無不能注意之情事，竟疏未注意而貿然切入機慢
    車優先道，適有林宜璇騎乘車牌號碼000-000號普通重型機
    車於同向後方快車道駛至，亦疏未注意車前狀況、保持安全
    距離，即貿然切入機慢車優先道擬超越郭國輝之車輛，2車
    因而發生碰撞，致林宜璇受有「左側肩胛峰鎖骨間關節脫臼
    及遠端鎖骨骨折、雙腿擦挫傷」之傷害，因認被告所為係犯
    刑法第284條前段之過失傷害罪嫌。
二、按犯罪事實應依證據認定之，無證據不得認定犯罪事實；再
    不能證明被告犯罪者，即應諭知無罪之判決，刑事訴訟法第
    154條第2項、第301條第1項分別定有明文。又刑事訴訟法上
    所謂認定犯罪事實之證據，係指足以證明被告確有犯罪行為
    之積極證據而言，該項證據必須適合於被告犯罪事實之認定
    ，始得採為斷罪之資料；而檢察官就被告犯罪事實，應負舉
    證責任，並指出證明之方法，刑事訴訟法第161條第1項定有
    明文。因此，檢察官對於起訴之犯罪事實，應負提出證據及
    說服之實質舉證責任。倘其所提出之證據，不足為被告有罪
    之積極證明，或其指出證明之方法，無從說服法院以形成被
    告有罪之心證，基於無罪推定之原則，自應為被告無罪之諭
    知（最高法院92年臺上字第128號判例要旨參照）。
三、檢察官認為被告涉犯過失傷害罪嫌，係以被告駕車進入家門
    前，有：
　　①右轉彎或變換車道時，疏未注意右側或後方來車。
　　②轉彎車未讓直行車先行。
　　之過失，以致肇事，因而致告訴人發生受傷之結果。
四、本院審酌：
　⒈經查：本件案發地點，告訴人及被告之車行方向，有一線快
    車道及一線機慢車優先道，有肇事現場圖附卷可證(見他字
    卷第31頁)。次查，本院勘驗被告車輛行車紀錄器之前、後
    方鏡頭所攝得之畫面：
　　㈠前方鏡頭：①畫面顯示時間：23:55:01時，被告小客車
　　　            內 發出顯示方向燈之聲響。
　　　　　　　  ②畫面顯示時間：23:55:11時，被告車輛於
　　　　　　　　  右轉前行駛於快車道中央。
　　　　　　　　③畫面顯示時間：23:55:12時，被告車輛開始
　　　　　　　　  右轉。
　　　　　　    ④畫面顯示時間：23:55:15時，被告車輛於右
　　　　　　　　  轉中停止。
　　　　　　　  ⑤畫面顯示時間：23:55:15時，二車發生撞
　　　　　　　　  擊。
　　　　　　    ⑥畫面顯示時間：23:55:18時，被告發出「幹
  　　　　　　　　」之咒罵聲。
　  ㈡後方鏡頭：①畫面顯示時間：23:55:01時，被告小客車內
　　              發出顯示方向燈之聲響。
　　            ②畫面顯示時間：23:55:14時，告訴人機車由
　　　　　　　　  快車道跨向機慢車優先道。
　　　　　　　  ③畫面顯示時間：23:55:15時，二車發出撞　
                　擊聲。
　　　　　　    ④畫面顯示時間：23:55:18時，被告發出 「
　　　　　　　　　幹」之咒罵聲。
　　㈢以上有被告車輛之行車紀錄器影像及本院勘驗筆錄與影像
      翻拍照片附卷可證(見本院卷第17-25頁)。且經由上揭被
      告撥打方向燈之聲響、二車碰撞聲與被告於碰撞後在車中
      發出「幹」之聲音，於前後二鏡頭中均同步出現，足稽被
      告行車紀錄器前、後方鏡頭之時間為同步顯示，二者間無
      時間差。
　⒉本院之判斷：
　　㈠【被告並無未打方向燈之違規與疏失】：按車輛右轉彎時
      ，應先顯示車輛前後之右邊方向燈光，道路交通安全規則
      (以下簡稱安全規則)第91條第1項第1款前段，定有明文。
      查，被告車輛於肇事前，沿台南市歸仁區中正北路二段，
      由南往北方向，沿快車道行駛，於右轉進入其位於路旁之
      住處前11秒(即畫面顯示時間：23:55:01時)，即撥打其右
      轉方向燈，依此足認被告已依規定顯示方向燈，且已將其
      即將右轉之意圖，提前告知是時在其後方行駛之告訴人。
　　㈡【被告於右轉或變換車道時，並無未注意右側或後方來車
      之疏失】：被告及告訴人車輛於肇事前，均沿台南市歸仁
      區中正 北路二段，北向快車道行駛。被告於其行車紀錄
      器前方鏡頭畫面顯示23:55:12時，開始右轉；此時告訴人
      機車仍在快車道上；適時被告小客車右方之機慢車優先道
      上並無車輛，故被告轉彎變換車道時，並無未注意右側或
      後方來車之疏失。
　　㈢【被告並無轉彎車未禮讓直行車先行之疏失】：按轉彎車
      應讓直行車先行，安全規則第102條第1項第7款，雖有明
      文。然被告車輛於畫面顯示時間：23:55:12時，在快車道
      上即開始右轉，且車頭開始進入機慢車優先道時，其右側
      之機慢車優先道上，並無車輛，此時被告車輛自無轉彎車
      應讓直行車先行之必要。反係告訴人機車當時仍在快車道
      上被告小客車之後方行駛，是時被告車輛為前車，告訴人
      機車為後車，告訴人自有應讓前車先行之義務，故本案被
      告並無右轉彎車未禮讓直行車先行之過失甚明。此亦可由
      臺南市車輛行車事故鑑定委員會鑑定結果，雖認定被告有
      轉彎車未讓直行車之過失(見他字卷第103、104頁)，然其
      後為臺南市車輛行車事故鑑定覆議委員會所推翻自明(見
      偵字卷第29、30頁)。
　　㈣【告訴人肇事前有未依規定超車之違規與過失】：按車輛
      欲超越同一車道之前車時，須先按鳴喇叭二單響或變換燈
      光一次；前行車駕駛人聞後行車按鳴喇叭或見後行車顯示
      超車燈光時，如車前路況無障礙，應即減速靠邊或表示允
      讓，並注意後行車超越時之行駛狀況；前行車減速靠邊或
      以手勢或亮右方向燈表示允讓後，後行車始得超越。超越
      時應顯示左方向燈並於前車左側保持半公尺以上之間隔超
      過，行至安全距離後，再顯示右方向燈駛入原行路線；安
      全規則第101條第1項第3項前段、第4項、第5項，分別定
      有明文。經查：告訴人於看見被告車輛顯示右轉方向燈及
      被告車輛開始右轉後之2秒，即畫面顯示時間：23:55:14
      時，始加速由快車道跨向機慢車優先道，顯係意圖自被告
      車輛右側搶先超越被告車輛不成，始造成本件肇事，且因
      其加速行駛，致撞擊被告車輛後，因其加速產生之衝擊力
      量，使告訴人飛越被告車輛跌落前方，足認告訴人肇事前
      確係為「超車」，而非為換入機慢車優先道上直行。而告
      訴人機車於超越被告車輛時，①未先按鳴喇叭二單響亦未
      變換燈光一次、②未待被告車輛減速靠邊、亦未待被告車
      輛表示允讓即行超越、③告訴人機車超車時未顯示方向燈
      、④超車時，未與被告車輛左側保持半公尺以上之間隔、⑤
      違規自被告車輛之右側超車。以上有被告之行車紀錄器影
      像及本院勘驗筆錄附卷可稽，足認告訴人超車確實違反上
      揭規定，足認為有過失。
　　㈤【被告無反應避煞之可能】：被告自小客車開始右轉之後2
      秒鐘，告訴人機車始於被告行車紀錄器畫面顯示時間：23
      :55:14時，由快車道跨向機慢車優先道，被告發現之後，
      立即於畫面顯示時間：23:55:15時停車，其間僅1秒鐘，
      足認被告反應迅速，已盡相當之注意義務並無未注意後方
      或右側機慢車道上機車之疏失。惟告訴人機車並未保持安
      全間隔，随即撞擊被告車輛(畫面顯示時間同為23:55:15)
      ，依此足認被告對於撞擊之發生，毫無反應、避煞之可能
      。
　　㈥【非謂違反行政罰即具有過失】
　　  ⑴刑法上之過失者，係指行為人按其情節應注意，並能注
        意而不注意，或行為人對於構成要件事實，雖預見其發
        生而確信其不發生者而言，刑法第14條定有明文。是刑
        法上過失行為之成立，應以行為人對該過失行為所生之
        構成要件結果、因果歷程有客觀之預見可能性及主觀預
        見可能性，且行為人基於此預見之可能性，而有違反客
        觀上之注意義務而致構成要件事實發生者，始足當之（
        最高法院74年台上字第4219號 判例意旨參照）。交通
        安全規則所由訂立之本旨，乃繫之於 交通路權優先之
        概念，亦即關於【他人違規行為所導致之危險 ，僅就
        可預見，且有充足時間可採取適當之措施以避免結果 
        之發生時，負其責任，對於他人突發不可知之違規行為
        並無 防止之義務】。又刑法上之過失犯，以行為人對
        於犯罪結果之發生按其情節應注意，並能注意，而不注
        意者，始克相當；若事出突然，依當時情形，不能注意
        時，縱有結果發生，仍不得令負過失責任（最高法院87
        年度台非字第337號判決意旨參照）。
　　  ⑵【被告於快車道上逕行轉彎，未先換入機慢車道行駛，
        縱認違反規定，亦難認有過失】：按車輛右轉彎時，應
        距交岔路口三十公尺前顯示方向燈或手勢，換入外側車
        道、右轉車道或慢車道，駛至路口後再行右轉；安全規
        則第102條第1項第4款前段，定有明文。今被告於快車
        道上逕行右轉，未依上揭規定先行駛至慢車道上，續行
        駛至其家門口後再行右轉，縱認違反上揭規定，惟刑罰
        過失責任要件以觀，須綜合所有主客觀因素，探究因果
        關聯性，並結合期待可能性是否具備，資以審認，道路
        交通規則等行政規範之違反，核非認定行為人負有過失
        責任之唯一判斷，亦不存在必然關係，即不得逕以交通
        法規之違反，即認行為人當然具有刑事責任。查：
        ①按白虛線設於路口者，用以引導車輛行進；白實線設於路段中者，用以分隔快慢車道；道路交通標誌標線號誌設置規則第149條第1項第1款第1、3目，分別定有明文。而上揭換入慢車道，駛至路口後再行右轉之規定，係指適用於道路可供車輛轉彎之交岔路口處之規定。此處路口，於快慢車道間多設有白色虛線，以指引欲右轉之車輛，由快車道換入機慢車道，使其行駛至路口後右轉。惟被告之住處位於路段中，並未繪製上揭白色虛線導引被告之車輛進入機慢車道，而係設置白色實線，有本案現場圖與上揭勘驗筆錄附卷可稽。此時如何右轉對許多駕駛人而言，極易造成混淆，因此許多駕駛人在未設置白色虛線之路口右轉，常有逕由快車道上逕行右轉之情形，為道路上車輛行駛所慣行之常態，且為機車駕駛人普遍知悉與面對之正常駕駛常模。被告於此處逕行右轉，於右轉前已顯示右轉方向燈、已打開家中鐵門，告訴人亦於跨越至慢車道前即已知悉被告之駕駛意圖，被告之駕駛行為並未對告訴人造成突襲，亦未造成告訴人無法預見之情形。反係告訴人見被告車輛開始右轉之後，突然跨越快慢車道分隔線，強行由被告車輛右側超車不成而撞擊被告車輛。告訴人機車由跨越至撞擊，其間僅2秒鐘，且全程未打方向燈，有被告車輛之行車紀錄器後方鏡頭所攝得之連續影像可稽，顯非被告所能預見，且無法避免者。
      ②次按車輛行駛時，除擬超越前車外，後車與前車之間應
        保持隨時可以煞停之距離；汽車行駛時，駕駛人應注意
        車前狀況及兩車並行之間隔，並隨時採取必要之安全措
        施；安全規則第94條第1項、第3項定有明文。此乃駕駛
        人見車前狀況，應採取之必要安全舉措，是駕駛人有注
        意車前之義務，而無注意車後之義務。倘事故發生時二
        人已行駛於同一車道，依道路交通安全規則第94條第1
        項，應由後車保持可隨時煞停之距離(臺灣高等法院109
        年度交上易字第395號判決)。今被告駕車行駛在前，告
        訴人林宜璇騎車在後，始終為後車，甚至被告車輛在快
        車道上開始右轉，且車頭已經換入機慢車道超過一半以
        上之路面(見他字卷第31頁之現場圖)之際，告訴人所騎
        乘之機車，仍在快車道上行駛，則依前述規定，告訴人
        行駛時自負有應注意車前狀況，隨時採取必要之安全措
        施，且應與被告之前車間，保持隨時可以煞停之距離，
        更不得任意超車之義務。而被告車輛在右轉前已經顯示
        右轉方向燈、並將車輛減速、車速緩慢，衡情並無使告
        訴人猝不及預防之情。告訴人本即有與前方車輛保持安
        全距離之義務，若能注意車前狀況及採取必要之安全措
        施，可輕易避免本次碰撞。惟告訴人竟於此短暫之瞬間
        ，加速由被告車輛右側強行超車，此際當無從期待被告
        車輛有任何作為，以防免車輛後方車禍發生之可能性。
        告訴人機車未於被告右轉時減速或以合法之方式超越被
        告車輛，未自我控制與前車即被告車輛之安全距離，竟
        由右後方追撞被告車輛致發生本案車禍，並致其自身人
        車倒地成傷，實難認被告有何過失可言。今被告既於右
        轉前顯示右轉方向燈達11秒之時間，已提供後方告訴人
        機車相當之警示，且預留足夠之時間、空間，令告訴人
        機車得以充分反應，採取合法之方式以超越被告之車輛
        ，因此縱認被告有上開交通違規行為，亦與本案事故無
        關聯性。此可由臺南市車輛行車事故鑑定委員會之鑑定
        與臺南市車輛行車事故鑑定覆議委員會之覆議意見及檢
        察官起訴書，均未稱被告有自快車道逕行右轉之過失甚
        明。
　　㈦綜上，本院認為告訴人所受之傷害，應係其自身過失所造
      成，被告就此並無過失，縱認被告右轉之行為不當，至多
      僅違反行政罰之規定而已，與本案肇事之發生，及告訴人
      傷害之造成，均無相當因果關係。至本案經送鑑定結果，
      認為被告駕車行經肇事地點右轉未注意右側車輛，轉彎車
      未讓直行車先行，為肇事原因及覆議結果認為被告變換車
      道未注意後方來車為肇事次因部分，與本院意見不同，爰
      不予採用，附此敘明。
五、綜上所述，檢察官認定被告於起訴書所載時、地，有駕車違
    規之事實，並因而導致肇事及告訴人受有傷害之過失，所舉
    事證尚未達於通常一般之人不致有所懷疑，而得確信其為真
    實之程度。既存有合理懷疑，致本院無法形成被告有罪之確
    切心證，要屬不能證明被告犯罪，按諸前揭說明，應為被告
    無罪之諭知。
據上論斷，應依刑事訴訟法第301條第1項，判決如主文。
本案經檢察官 林怡君 聲提起公訴，檢察官 陳于文 到庭執行職
務。
中　　華　　民　　國　　111 　年　　1 　　月　　24　　日
　　　　　　　　　刑事第三庭    法　官　蔡直青
以上正本證明與原本無異
如不服本判決應於收受本判後20日內向本院提出上訴書狀，並應
敘述具體理由。其未敘述上訴理由者，應於上訴期間屆滿後20日
內向本院補提理由書狀（均須按他造當事人之人數附繕本）「切
勿逕送上級法院」。
  　　　　　　　　　　　　　　　書記官　鄭瓊琳
中　　華　　民　　國　　111 　年　　1 　　月　　24　　日